福建金門地方法院民事判決
                                       109年度訴字第45號
原      告  張楊寶蓮
訴訟代理人  林家祺律師
複代  理人  戴宇欣律師
參  加  人  張慧淳  
            張文馨  
            張瑞堂  
共      同
訴訟代理人  林家祺律師
複代  理人  戴宇欣律師
被      告  沈剛    

            賴玉敏  
共      同
訴訟代理人  林辰彥律師
複代  理人  黃淑怡律師
上列當事人間請求確認贈與關係無效等事件，經原告對於中華民
國108年7月30日臺灣臺北地方法院104年度訴字第983號第一審判
決提起上訴，經臺灣高等法院廢棄移送前來（108年度重上字第8
08號），本院於110年11月2日言詞辯論終結，判決如下：
    主  文
確認被告沈剛與被告賴玉敏間就坐落如附表所示之不動產於民國
八十九年一月三日之贈與契約債權行為，及於民國八十九年一月
二十日以夫妻贈與為原因所為所有權移轉登記之物權行為均無效
。
被告賴玉敏應將如附表所示之不動產於民國八十九年一月二十日
以夫妻贈與為原因，所辦理之所有權移轉登記塗銷，並回復登記
為被告沈剛所有。
訴訟費用由被告連帶負擔。
    事實及理由
壹、程序部分：
、原告追加備位聲明及請求權基礎：
  ㈠按訴狀送達後，原告不得將原訴變更或追加他訴，但請求之
    基礎事實同一者，不在此限，民事訴訟法第255條第1項第2
    款定有明文。次按所謂請求基礎事實同一，係指變更或追加
    之訴與原訴之主要爭點有其共同性，各請求利益之主張在社
    會生活上可認為同一或關連，而就原請求之訴訟及證據資料
    ，於審理繼續進行在相當程度範圍內具同一性或一體性，得
    其待於後請求之審理予以利用，俾先後兩請求在同一程序得
    加以解決，避免重複審理，進而統一解決紛爭者，即屬之（
    最高法院90年度台抗字第2號裁定參照）。
  ㈡經查，原告起訴原以民事訴訟法第247條第1項、民法第87條
    第1項前段、第242條、第113條、第767條第1項中段為請求
    權基礎，並聲明：「㈠確認被告沈剛與賴玉敏間就坐落如附
    表所示之不動產於民國89年1月3日所為之贈與行為，及於89
    年1月20日所為移轉登記之行為均無效。㈡被告賴玉敏就附表
    所示之不動產於89年1月20日以夫妻贈與為原因，所為之所
    有權移轉登記應予塗銷，回復登記為被告沈剛所有。」（見
    臺灣臺北地方法院104年訴字第983號卷一【下稱北院卷一】
    第5頁）。嗣於109年8月19日具狀追加民法第184條第1項後
    段、第2項為備位聲明之請求權基礎，並追加備位聲明為：
    「先位聲明：㈠確認被告沈剛與賴玉敏間就坐落如附表所示
    之不動產於民國89年1月3日所為之贈與行為，及於89年1月2
    0日所為移轉登記之行為均無效。㈡被告賴玉敏就附表所示之
    不動產於89年1月20日以夫妻贈與為原因，所為之所有權移
    轉登記應予塗銷，回復登記為被告沈剛所有。備位聲明：被
    告賴玉敏就附表所示之不動產於民國89年1月20日以夫妻贈
    與為原因所為之所有權移轉登記應予塗銷，回復登記為被告
    沈剛所有。」（見本院訴字45號卷第83至84頁、第91頁）。
    核原告請求之基礎事實，均係認被告間就附表所示之土地所
    為贈與之債權、物權行為，係通謀虛偽意思表示，應為無效
    ，且被告間之通謀虛偽意思表示係故意侵害原告之債權，則
    原告追加之請求，於相當程度內具有同一性或一體性，且就
    原請求之訴訟及證據資料，得於後請求之審理予以利用，而
    有繼續利用之可能性，依前揭最高法院裁定，為使紛爭得以
    統一解決，堪認前後聲明之請求基礎事實同一，揆諸前揭法
    條，原告所為訴之追加，應予准許。
二、確認利益：
  ㈠次按確認法律關係之訴，非原告有即受確認判決之法律上利
    益者，不得提起之，民事訴訟法第247條第1項前段定有明文
    ；又民事訴訟法第247條所謂即受確認判決之法律上利益，
    係指因法律關係之存否不明確，致原告在私法上之地位有受
    侵害之危險，而此項危險得以對於被告之確認判決除去之者
    而言，故確認法律關係成立或不成立之訴，苟具備前開要件
    ，即得謂有即受確認判決之法律上利益，縱其所求確認者為
    他人間之法律關係，亦非不得提起（最高法院42年度台上字
    第1031號判決要旨參照）。
  ㈡本件原告主張被告間就附表所示土地所為之贈與及所有權移
    轉登記行為係通謀虛偽意思表示，應為無效，為被告所否認
    ，足見兩造就該贈與契約及所有權移轉行為之法律關係是否
    存在已有所爭執，且原告對被告沈剛之債權有受侵害之危險
    ，此不安狀態能以確認判決除去之，是原告所提起之先位之
    訴應有確認利益，先予敘明。
貳、實體部分：    
一、原告主張：    
　㈠黃重雄、陳秋永（下稱黃重雄等2人）前於82年間向張明良借
    款6000萬元（下稱系爭債務），並以斯時其等共有系爭土地
    設定同額之最高限額抵押權（下稱系爭抵押權）以擔保前開
    債務。張明良於83年3月17日將前開債權及系爭抵押權讓與
    訴外人郭欣仰，郭欣仰復於同年4月8日將債權1300/6000，
    暨擔保系爭債務之抵押權均讓與原告，並辦畢抵押權讓與登
    記。
　㈡黃重雄於83年3月18日將系爭土地所有權應有部分分別移轉登
    記予黃敏明及沈剛（沈剛受讓之權利範圍詳如附表所示，下
    稱系爭土地應有部分），系爭債務即由陳秋永、黃敏明及被
    告沈剛共同承擔。原告於受讓系爭抵押權擔保之債權後，屢
    向被告沈剛等3人催討債務未果，遂於84年4月17日以抵押權
    人之身份，就系爭土地以本院84年度拍字第1號拍賣抵押物
    裁定聲請強制執行，因無人應買，於87年2月24日將系爭土
    地啟封結案。
　㈢詎被告沈剛為規避系爭債務，旋於89年1月20日以夫妻贈與為
    登記原因，將系爭土地應有部分移轉登記予被告賴玉敏，致
    被告沈剛名下已無財產供清償系爭債務，且其一再否認系爭
    債務存在，復未真實陳述其贈與之原因、目的及系爭債務確
    實存在之情，甚長期以系爭土地所有權人自居，被告賴玉敏
    則係自受讓系爭土地應有部分後，消極未行使其所有權，再
    衡諸被告沈剛於積欠鉅額債務之狀況下，仍以感念夫妻情誼
    為由贈與系爭土地應有部分，亦與經驗法則有違。綜觀上情
    足認被告係通謀而為夫妻贈與之意思表示，依民法第87條第
    1項規定，其意思表示無效。
　㈣原告為被告沈剛之債權人，被告沈剛、陳秋永及黃敏明因共
    同承擔系爭債務，對原告負有本金1300萬元及違約金等情，
    業經臺灣高等法院（下稱臺高院）104年度重上字第71號民
    事判決，最高法院以107年度台上字第800號判決，駁回被告
    沈剛上訴確定（下稱另案確定判決），且被告沈剛明知自己
    負有鉅額債務，且名下僅有系爭土地應有部分為唯一財產，
    卻基於脫免財產被強制執行之故意，將系爭土地應有部分移
    轉登記至被告賴玉敏名下，形成被告沈剛名下已無財產足供
    清償系爭債務之結果，致原告受有債權無法獲償之損害。
　㈤為此，先位部分爰依民法第87條第1項、民事訴訟法第247條
    請求確認被告間就系爭土地應有部分所為贈與債權行為及移
    轉所有權物權行為，因其等係通謀虛偽意思表示而無效。復
    依民法第242條、第113條、民法第767條第1項中段，代位被
    告沈剛請求被告賴玉敏塗銷系爭土地應有部分所有權登記並
    回復系爭土地應有部分所有權予被告沈剛。備位部分因被告
    間之贈與行為故意係背於善良風俗，侵害原告債權利益，致
    原告受有債權無法獲償之損害，爰依民法第184條第1項後段
    、第2項規定，請求被告賴玉敏就系爭土地應有部分塗銷並
    回復登記至被告沈剛名下。
　㈥並聲明：
  ⒈先位聲明：如主文第1、2項所示。
  ⒉備位聲明：
    被告賴玉敏就附表所示之不動產，於89年1月20日以夫妻贈
    與為原因所為之所有權移轉登記應予塗銷，回復登記為被告
    沈剛所有。
二、被告答辯：
  ㈠被告沈剛於89年間為感念其與被告賴玉敏間夫妻情分，始將
    系爭土地應有部分贈與並移轉登記予被告賴玉敏，並無通謀
    虛偽而為贈與意思表示之情，再者，被告賴玉敏經合法登記
    為系爭土地應有部分所有權人，並無未曾實行所有權之情，
    被告賴玉敏亦無從僅憑本院84年強制執行程序即知悉被告沈
    剛為系爭債務之債務人，是被告賴玉敏當無從為協助被告沈
    剛逃避系爭債務，通謀而為受贈系爭土地應有部分之意思表
    示。原告應就被告間所為贈與之意思表示有通謀虛偽之情舉
    證。
  ㈡被告就系爭土地應有部分贈與及移轉所有權登記，並無通謀
    虛偽意思表示，原告尚無從代位被告沈剛行使其依民法第11
    3條所定之回復原狀請求權。縱認被告沈剛對被告賴玉敏之
    回復原狀請求權存在，被告沈剛於89年1月20日即已將系爭
    土地應有部分移轉登記予被告賴玉敏。而原告遲至104年3月
    3日始代位被告沈剛提起本件訴訟，被告沈剛對被告賴玉敏
    之請求權業已罹於15年之消滅時效，原告僅為代位人，基於
    代位人之權利不得大於被代位人之法理，其請求亦應已罹於
    消滅時效。
  ㈢復原告於104年3月起訴時，已主張被告沈剛於轉讓系爭土地
    所有權後，其名下無任何財產，可見原告於104年3月即知被
    告沈剛無資力致其受有損害，而原告4年後始追加民法第184
    條第1項後段、第184條第2項本文後段規定為本件請求權基
    礎，顯已罹於2年時效。又89年1月時，系爭土地業已移轉至
    被告賴玉敏名下，被告間贈與行為即已做成，迄99年1月止
    已屆10年，原告之前開請求權亦已罹於民法第197條第2項規
    定10年之消滅時效，被告自得拒絕給付等語，資為抗辯。
  ㈣並聲明：原告之訴駁回。
三、不爭執事實：
  ㈠系爭土地原所有權人為黃重雄2人，並於82年4月2日設定系爭
    抵押權予張明良。張明良於83年3月17日將前開黃重雄2人對
    其所負之系爭債務（含附屬債務），與系爭抵押權讓與郭欣
    仰。郭欣仰復於83年4月8日將其中1300萬元之債權（含附屬
    權利）讓與原告，並辦理同額之最高限額抵押權讓與登記。
  ㈡系爭土地之原所有權人黃重雄2人，於83年3月18日將系爭土
    地所有權移轉予沈剛及黃敏明，系爭土地嗣由被告沈剛、黃
    敏明及陳秋永分別共有，應有部分分別為被告沈剛：714/10
    000 、黃敏明：4286/10000、陳秋永：5000/10000 。
  ㈢原告於84年4月17日以抵押權人之身份，就系爭土地以本院8
　  4年度拍字第1號拍賣抵押物裁定聲請強制執行，強制執行案
　  號為本院84年度執字第8號（下稱系爭執行事件）。87年2月
　  24日因執行無著將系爭土地啟封結案。
  ㈣被告沈剛於89年1月20日以夫妻贈與為登記原因，將如附表所
    示土地之所有權移轉登記予被告賴玉敏。
  ㈤另案確定判決認定被告沈剛於83年3月18日自黃重雄2人受讓
　  系爭土地所有權應有部分714/10000；且被告沈剛承擔系爭
　  債務及其以每萬元每日20元計算之違約金。
四、本院得心證之理由： 
  ㈠原告對被告沈剛存有系爭抵押權所擔保之債權。
  ⒈經查，被告沈剛於83年3月18日自黃重雄等2人受讓系爭土地
    應有部分，同時將系爭抵押權原義務人兼債務人黃重雄等2
    人變更為被告沈剛及陳秋永等2人，並經登記。嗣被告沈剛
    及陳秋永等2人復於同年5月21日與原告即抵押權人兼債權人
    之張楊寶蓮，及訴外人王文俊等4人簽訂系爭協議書，其上
    載明「爰就雙方間陸仟萬元抵押債權之清償事宜」等語，證
    人黃國榮亦證稱大家（即陳秋永等2人及莊瑞子）主觀上認
    系爭土地即將賣出，有承擔債務之共識等語，被告沈剛及陳
    秋永等2人於系爭執行事件中，曾以債務人身分具狀等情，
    業經另案判決確定，復經職權調閱臺高院104年度重上字第7
    1號全卷核閱無誤，堪認被告沈剛之代理人即其母莊瑞子因
    系爭土地即將以4億5000萬元出賣，所得價金扣除系爭土地
    之抵押債務後，仍有餘額，乃同意承擔系爭債務，願意將系
    爭抵押權權利內容變更為系爭抵押權之義務人兼債務人，以
    取得系爭土地應有部分，並於土地出售後參與分配餘額，此
    債務承擔並已獲斯時債權人郭欣仰同意。準此，被告沈剛於
    83年3月18日自黃重雄2人承擔系爭債務及其以每萬元每日20
    元計算之違約金乙情為真。
  ⒉被告沈剛辯稱其僅為系爭抵押權之義務人，並未承擔系爭債
    務云云，由上論證可知，係為推諉承擔系爭債務，洵無足採
    。
  ⒊綜上，原告既自郭仰欣取得對被告沈剛之1300萬元債權（含
    其附屬權利），暨該部分債權所擔保之抵押權，則原告確實
    取得系爭抵押權所擔保之1300/6000債權，且被告沈剛亦至
    少於84年間知悉其承擔系爭債務，且原告取得系爭債務之13
    00/6000債權，而為其債權人之一。
  ㈡先位部分：
  ⒈被告間就系爭土地應有部分，於89年1月20日所為之贈與及移
    轉所有權登記行為，係通謀虛偽意思表示。
  ⑴按所謂通謀為虛偽意思表示，乃指表意人與相對人互相故意
    為非真意之表示而言，故相對人不僅須知表意人非真意，並
    須就表意人非真意之表示相與為非真意之合意，始為相當（
    最高法院62年台上字第316號判例參照）。次按第三人主張
    表意人與相對人通謀而為虛偽意思表示者，該第三人應負舉
    證之責，而是否通謀虛偽意思表示常存在於表意人與相對人
    間，難為第三人所知悉，致有舉證之困難，法院自非不得依
    第三人所主張且經證明之間接事實，在符合經驗法則及論理
    法則下為自由心證之判斷，非以直接證明為必要。（最高法
    院48年度台上字第29號、105年度台上字第432號判決意旨參
    照）。本件原告主張被告間於89年1月20日就系爭土地應有
    部分所為之贈與行為及移轉所有權登記行為（下稱系爭贈與
    及移轉所有權行為），係通謀虛偽意思表示，乃係被告間為
    恐被告沈剛因承擔之系爭債務，名下唯一財產即系爭土地應
    有部分，將來遭強制執行等情，被告則否認有通謀虛偽意思
    表示之情事，揆諸前揭規定，應由原告就有利於己之系爭贈
    與及所有權移轉行為係被告通謀虛偽意思表示乙情，負舉證
    責任。
  ⑵經查，被告沈剛自承89年間名下之財產僅系爭土地應有部分
    ，及一些足供生活費之現金等語（見臺高院卷第231頁），
    且由被告曾於84年間具狀向本院執行處聲明以公告現值核定
    系爭土地與市價顯不相符，並請求本院執行處依法囑託鑑定
    單位鑑價乙節，有卷附系爭事件之被告沈剛民事聲明狀可稽
    （見北院卷一第161至168頁），堪信被告沈剛知悉系爭土地
    若可順利賣出即有利可圖。
  ⑶復被告沈剛證述：因被告賴玉敏於88年懷孕，即將名下系爭
    土地應有部分贈與她。家中所營事業為父親所留，負責人為
    被告賴玉敏等語（見臺高院108年度重上字第808號卷第225
    頁、第227頁），被告賴玉敏亦證述：斯時因其懷孕，故詢
    問被告沈剛是否給予禮物等語明確（見臺高院108年度重上
    字第808號卷第229頁），則依被告所述，堪認兩造夫妻關係
    和睦、相處融洽，彼此間極具信賴基礎及深刻之夫妻情感。
  ⑷又被告間於85年1月9日結婚乙情，有被告沈剛戶籍謄本在卷
    可參（見北院卷一第47頁），而系爭執行事件之程序於84年
    4月17日，經原告以抵押權人身分，持本院上開抵押物拍賣
    裁定而開啟，87年2月24日因執行無著將系爭土地啟封結案
    ，已如前述。系爭執行事件，歷經3次拍賣程序乙情，有本
    院民事執行處案件進行時間表足佐（見北院卷一第30頁背面
    ）。依已成立夫妻關係之男女間一般經驗，同居共處經營夫
    妻生活之被告，於85年婚後即同居一屋簷下，且系爭執行事
    件於被告婚後仍持續進行中，被告沈剛均經本院以債務人之
    身分，送達歷次執行程序通知至被告婚後同居處，被告賴玉
    敏應知悉被告沈剛所有系爭土地應有部分為系爭債務擔保物
    。
  ⑸況被告既為夫妻感情良好之夫婦，怎可能於平日生活相處中
    ，對己身之財產狀況隻字不提，致對方全然不清楚自己的財
    務狀況。加以，所謂基於夫妻之情贈與，卻以設有抵押權，
    將來恐有喪失所有權風險之系爭土地部分作為贈與標的，被
    告間是否有贈與之真意，顯有疑義。
  ⑹據上種種，被告沈剛於明知自己承擔系爭債務，且名下僅系
    爭土地應有部分、一些足供生活費之現金可供清償系爭債務
    ，卻仍將系爭土地應有部分贈與被告賴玉敏，其當係與被告
    賴玉敏通謀而虛偽為系爭贈與及所有權移轉行為之意思表示
    ，至為灼然。復被告2人均知悉被告沈剛承擔系爭債務，並
    酌諸被告夫妻間情誼，被告賴玉敏為考量被告沈剛以承擔系
    爭債務，被告沈剛名下具價值之財產僅系爭土地應有部分，
    而系爭土地業經聲請強制執行，倘債權人再次聲請對系爭土
    地強制執行，被告沈剛將承擔名下財產均供清償債務，而無
    利可圖之不利益，衡情確有可能與被告沈剛通謀而虛偽為系
    爭贈與及移轉所有權行為之意思表示。
  ⑺至被告賴玉敏證述：不清楚被告沈剛財產狀況等語，顯與一
    般夫妻關係存續已逾20年，且雙方感情融洽且同居共處之經
    驗不符，其此部分所述自為虛妄。 
  ⑻又按民法第105條前段規定：代理人之意思表示，因其意思欠
    缺、被詐欺、被脅迫，或明知其事情或可得而知其事情，致
    其效力受影響時，其事實之有無，應就代理人決之，肇因於
    本人藉代理人之行為以擴大其活動範圍，該代理人於代理權
    限內以本人名義所為或所受意思表示而生之法律效果，依同
    法第103條第1項規定，均歸屬於本人，因而代理人為代理行
    為時，其「意思表示瑕疵」或「明知或可得而知其事情」事
    實之有無？應就為意思表示之代理人決之，並使法律效果直
    接對本人發生效力。
  ⑼莊瑞子為被告沈剛之母，因系爭土地即將以4億5000萬元出賣
    ，所得價金扣除系爭土地之抵押債務後，仍有餘額，故要求
    取得系爭土地應有部分，於土地出售後參與分配餘額，已如
    上述，參以被告沈剛證述：土地所有權人欠莊瑞子錢，莊瑞
    子爭取土地應有部分登記在我名下，交涉過程是莊瑞子處理
    等語（見臺高院卷第224頁），足認莊瑞子必然知悉被告沈
    剛承擔系爭債務，及被告沈剛名下財產狀況。
  ⑽再觀被告均證述：被告間就系爭土地應有部分贈與及所有權
    移轉登記為莊瑞子委託地政士辦理，且費用亦由莊瑞子支付
    等語（見臺高院卷第227頁、第229頁）。
  ⑾參佐莊瑞子為被告沈剛於系爭執行事件之送達代收人（見系
    爭執行事件民事聲明狀，北院卷一第165頁）。於莊瑞子本
    即為系爭債務原始債權人之一，就被告沈剛承擔系爭債務、
    取得系爭土地應有部分，系爭土地出售後，可分配清償債務
    後之餘額等往來始末，及系爭土地遭致原告向本院聲請強制
    執行未果，均知之甚詳。而莊瑞子於明知被告沈剛承擔系爭
    債務，系爭土地應有部分為供清償系爭債務之標的，卻仍代
    理被告委託地政士辦畢系爭土地應有部分以贈與為原因之所
    有權移轉登記，顯因被告沈剛承擔系爭債務，為避免將來系
    爭土地出售後，無法獲配清償系爭債務後餘額，而虛偽系爭
    贈與及移轉所有權行為意思表示，代理被告辦畢系爭土地應
    有部分以贈與為原因之所有權移轉登記。
  ⑿再觀諸被告沈剛之收入來源為其父所留公司，然公司係以被
    告賴玉敏為負責人乙節，及被告沈剛101年、被告2人103至1
    06年財產狀況，被告沈剛名下財產僅1筆股票，財產總額或
    所得未逾1770元，被告賴玉敏名下財產除有多筆股票，及系
    爭土地應有部分外，別無其他不動產，多筆股票價值共600
    餘萬元，系爭土地應有部分價值1293萬餘元，有財政部臺北
    國稅局101年度綜合所得稅各類所得資料清單，及稅務電子
    閘門財產所得調件明細表資為憑證（見北院卷一第44頁、北
    院限閱卷）。可知系爭土地應有部分為資產中之重要部分，
    被告沈剛將資產中重要部分移轉予被告賴玉敏，多年來名下
    呈現近乎無資產狀態，又將父親所留公司以被告賴玉敏為負
    責人，亦徵被告間系爭贈與及移轉所有權行為，係通謀而虛
    偽意思表示。
  ⒀是勾稽前揭事證，可見系爭贈與及移轉所有權行為並非被告
    間之真意，而係基於夫妻之情，共謀以規避系爭債務，足認
    被告具通謀虛偽之意思表示。從而，原告主張被告謀以規避
    清償系爭債務，就系爭贈與及移轉所有權行為虛偽意思表示
    等語，自為可採。
  ⒁被告係通謀虛偽意思表示，既經本院認定如上，被告仍執被
    告間係基於夫妻之情，確有贈與及移轉所有權之真意云云，
    要非可採。 
  ⒉按表意人與相對人通謀而為虛偽意思表示者，其意思表示無
    效民法第87條第1項前段定有明文。被告通謀就系爭贈與及
    移轉所有權行為虛偽意思表示，業經本院認定如前，則原告
    主張確認被告就系爭土地應有部分之系爭贈與及移轉所有權
    行為均無效等語，洵屬可採。
  ⒊原告得依民法第242條、第113條、第767條第1項中段規定，
    代位被告沈剛請求被告賴玉敏塗銷被告間於89年1月20日以
    夫妻贈與為原因之移轉登記，並回復登記為被告沈剛所有。
　⑴按代位權係債權人代行債務人之權利，故代行者與被代行者
    之間，必須有債權債務關係之存在，否則即無行使代位權之
    可言。而債權人之債權如為金錢債權，且債務人應就債務之
    履行負無限責任，自須債務人陷於無資力或資力不足，致債
    權人之債權不能完全受償，始有行使代位權以保全其債權之
    必要，此觀民法第242條規定自明（最高法院103年度台抗字
    第47號民事裁定參照）。
　⑵原告取得被告沈剛承擔系爭債務之1300/6000金錢債權，且被
    告沈剛名下財產僅1筆股票，財產總額或所得未逾1770元業
    如上述，被告沈剛應給付原告433萬3333元，及自82年10月2
    日起至清償日止，按每萬元每日20元計算之違約金，有上開
    另案確定判決供參（見北院卷一第151至156頁背面）。可認
    被告沈剛對原告負有433萬3333元，及違約金之金錢債務，
    且其所負債務遠高於積極財產，而陷於資力不足，致原告之
    上開債權不能完全受償。
　⑶次按民法第242條，關於債權人之代位權之規定，原為債務人
    怠於行使其權利，致危害債權人之債權安全，有使債權人得
    以自己之名義行使債務人之權利，以資救濟之必要而設。故
    債權人對於債務人之權利得代位行使者，其範圍甚廣，凡非
    專屬於債務人本身之財產上權利均得為之(參照同條但書)。
    對於債務人負有債務之第三人之財產上權利，債務人得代位
    行使時，亦為非專屬於債務人本身之財產上權利之一種，如
    債務人怠於行使此項權利，致危害債權人之債權安全者，自
    難謂為不在債權人得代位行使之列（最高法院43年台上字第
    243號民事判例參照）。
　⑷系爭贈與及移轉所有權行為自始無效，業經認定，且侵害被
    告沈剛對系爭土地應有部分之所有權，被告沈剛依民法第76
    7條第1項中段規定，得向被告賴玉敏行使非具一身專屬性之
    所有物返還請求權，而被告間既通謀虛偽系爭贈與及移轉行
    為之意思表示，現實上不可期待被告沈剛行使該權利而足認
    被告沈剛怠於請求，則原告主張依民法第242條、第113條、
    第767條第1項中段規定，代位被告沈剛訴請被告賴玉敏塗銷
    系爭土地應有部分之所有權移轉登記，回復為被告沈剛所有
    ，即屬有據。
　⑸又按已登記不動產所有人之回復請求權及除去妨害請求權，
    並無民法第125條消滅時效規定之適用（司法院大法官第107
    號、第164號解釋意旨參照）。本件原告代位之請求權基礎
    係被告沈剛之民法第767條第1項中段之所有物除去妨害請求
    權，而被告沈剛為系爭土地應有部分已依土地法辦理登記之
    不動產真正所有人，此觀卷附系爭土地之土地登記簿自明（
    見北院卷一第17至18頁背面）。揆諸大法官解釋意旨，被告
    沈剛基於已登記為其所有之不動產所有權所生之除去妨害請
    求權，自不罹於時效而消滅，原告代位被告沈剛前開除去妨
    害請求權，自亦無罹於時效而消滅可言。是以，被告辯以原
    告提起本件訴訟已罹於15年之消滅時效云云，亦非可採。
五、綜上所述，原告先位依民事訴訟法第247條、民法第87條第1
    項、請求確認被告間就系爭土地應有部分所為系爭贈與及移
    轉所有權行為，因被告係通謀虛偽意思表示而無效。復依民
    法第242條、第113條、民法第767條第1項中段，代位被告沈
    剛請求被告賴玉敏塗銷系爭土地應有部分所有權登記，並回
    復系爭土地應有部分所有權予被告沈剛自屬正當，應予准許
    原告先位之訴既有理由，則其另依民法第184條第1項後段、
    第2項規定，請求被告賴玉敏就系爭土地應有部分回復登記
    至被告沈剛名下，即毋庸再予審究，併此敘明。
六、本件事證已臻明確，兩造其餘之攻擊或防禦方法及所提之證
    據，經本院斟酌後，認為均不足以影響本判決之結果，爰不
    逐一論列，附此敘明。 
七、訴訟費用負擔之依據：民事訴訟法第78條、第85條第2項。
中　　華　　民　　國　　111 　年　　1 　　月　　18　　日
                  民事第二庭  法　官　黃佩穎
以上正本係照原本作成。
如對本判決上訴，須於判決送達後20日內向本院提出上訴狀。
如委任律師提起上訴者，應一併繳納上訴審裁判費。
中　　華　　民　　國　　111 　年　　1 　　月　　18　　日
                              書記官  李偉民
編號  地號所有權權利範圍  面   積（平方公尺）移轉登記字號 1金門縣○○鎮○○段000地號萬分之714187517.4499金登地字第6291號 2金門縣○○鎮○○段000000地號萬分之7141850.1699金登地字第6292號 3金門縣○○鎮○○段000000地號萬分之714309.7599金登地字第6293號 4金門縣○○鎮○○段000000地號萬分之714161.0499金登地字第6294號